【裁判字號】    95,重上更緝(一),54
【裁判日期】    950427
【裁判案由】    偽造有價證券等
【裁判全文】
臺灣高等法院臺南分院刑事判決    95年度重上更緝(一)字第54號
上  訴  人  臺灣臺南地方法院檢察署檢察官
被      告  乙○○（即鄭乙○○）
選任辯護人  郭俊廷律師
上列上訴人因被告偽造有價證券等案件，不服臺灣台南地方法院
八十九年度訴字第四一五號中華民國九十年三月三十日第一審判
決（起訴案號：臺灣台南地方法院檢察署八十八年度偵字第一三
八七八、一三八七九、一四五七九號），提起上訴，判決後，經
最高法院發回更審，本院判決如下：
    主  文
原判決關於重婚部分撤銷。
乙○○有配偶而重為婚姻，處有期徒刑柒月。
其他上訴駁回（即偽造有價證券、竊盜均無罪部分）。
    事  實
一、乙○○（被訴侵占罪部分，業經判處有期徒刑十月確定，另
    被訴詐欺，亦經判決無罪確定）明知自己與鄭裕誠間，仍有
    婚姻關係，為有配偶之人，竟向甲○○謊稱，其夫鄭裕誠已
    死亡，而與甲○○交往，二人並於民國（下同）八十六年五
    月卅一日，在台北市康華飯店舉行婚禮，宴請賓客，因乙○○遲遲不肯與甲○○辦理結婚登記，乙○○為免甲○○生疑
    ，乃於八十七年六月間，將其留存於台南市建弘證券行「身
    分證影本」配偶欄，以立可白塗去後影印，再委託不知情第
    三人楊寶月交予甲○○，以免甲○○懷疑（此部分行使變造
    特種文書罪，業經判決無罪確定）。
二、案經被害人甲○○訴請台灣台南地方法院檢察署檢察官偵查
    起訴。
    理  由
甲、有罪部分（即重婚部分）：
一、訊據被告鄭乙○○供承，其與前夫鄭裕誠，於八十六年五月
    卅一日，尚有婚姻關係等情，然否認有重婚犯行，辯稱：伊
    與甲○○雖有結婚宴客，但並無主婚人及證婚人，其結婚宴
    客並非結婚，故其並無重婚云云。惟查：
  (一)上揭被告重婚事實，業據告訴人甲○○指訴甚詳，並有婚禮
    照片六張在卷可憑。又被告確於八十六年五月卅一日，與告
    訴人甲○○，在台北市康華大飯店結婚宴請賓客，並有介紹
    及結婚儀式等情，已據證人丁○○證述無訛。足見被告與告
    訴人甲○○於八十六年五月三十一日宴客，確屬結婚，並已
    有結婚公開儀式。且被告在偵查中已坦承，八十六年五月卅
    一日請客原因是結婚等語（詳一四五七九號偵查卷四一頁）
    ；又據在場證人丁○○於偵查中證述，八十六年五月卅一日
    ，係應被告與甲○○邀去喝喜酒，伊還包新台幣六千元給他
    們，當日結婚有介紹儀式，介紹他們二人結婚，禮堂內還貼
    「喜」字等情（詳一三八七八號偵查卷二八、二九頁），核
    與被告供詞相符。
  (二)再依卷附照片十四張所示（詳一三八七八號偵查卷十九頁及
    一四五七九號偵查卷十二頁，詳更一卷四三至四五頁），八
    十六年五月卅一日婚宴，除被告與甲○○外，尚有六、七人
    同桌聚餐，且依證人丁○○上開供述，婚宴時，既有人介紹
    其等二人結婚意旨，自已符合公開儀式，而其他在場賓客六
    、七人（含證人丁○○）自均屬證人，核與民法第九百八十
    二條第一項所規定「結婚」，應有公開儀式及二人以上證人
    之條件相當。
  (三)至被告辯稱，結婚當日，並無主婚人及證婚人，故其結婚不
    成立云云，依上所述，被告所辯，自非可採。況民法第九百
    八十二條規定，結婚須有公開儀式及二人以上證人。是結婚
    僅須有一定儀式，而使不特定之人得以共聞共見，並認識其
    為結婚者即可（最高法院五一年台上字五五一號判例參照）
    。本件被告於舉行婚禮時，雖無主婚人及證婚人，然既有舉
    行公開儀式及二人以上在場賓客，則被告與告訴人甲○○婚
    姻形式要件顯已具備。被告行為，自已符合重婚要件。是被
    告重婚犯行，事證明確，堪以認定。
二、查被告為有配偶之人，於婚姻關係存續期間，猶與不知情告
    訴人甲○○結婚，核被告所為，係犯刑法第二百三十七條重
    婚罪。至本件被告雖向告訴人甲○○謊稱，其夫已死亡，而
    與告訴人甲○○同居，及辦理結婚。此係被告犯罪動機及手
    法，被告所為，應仍屬該當於刑法第二百三十七條重婚罪構
    成要件，併此敘明。
三、原判決以被告重婚部分，犯罪尚屬不能證明，而諭知被告無
    罪，固非無見。惟依前所述，本件被告涉有重婚犯行，原審
    未予詳察，仔細勾稽，遽對被告重婚犯行，為無罪諭知，顯
    有未洽。檢察官上訴意旨，指摘及此，為有理由，則原判決
    關於被告重婚部分，自應由本院撤銷改判。爰審酌被告犯罪
    動機、目的，犯罪手段及犯罪所生損害，暨被告犯後態度等
    一切情狀，對被告量處有期徒刑七月，以資懲儆。
乙、無罪部分（即偽造支票及竊盜支票印章部分）：
  (一)公訴意旨另以：
  (1)被告乙○○另基於意圖為自己不法所有概括犯意，於八十七
    年間，利用其與告訴人甲○○有事實上婚姻關係同居機會，
    在台南縣永康市○○○路四二六號家中，趁甲○○白天上班
    時，未經甲○○同意，竊取甲○○所有支票數張，偷蓋甲○○印鑑，並分別偽造甲○○名義，簽發到期日為八十七年九
    月十一日、面額二十萬元、票號000-0000號及到期日為八十
    七日九月三十日、面額五十萬元、票號000-0000號及到期日
    為八十七年九月三十日、面額為三十萬元、票號為000-0000
    號支票三張，持向丙○○等人調借現款，經丙○○等人持向
    銀行兌現時，因上開支票僅有甲○○印鑑欠缺甲○○簽名而
    遭退票，甲○○經銀行通知始悉上情。因認被告乙○○涉犯
    刑法第二百零一條第一項、第二項行使偽造有價證券罪、刑
    法第三百二十條第一項竊盜罪嫌云云。
  (2)查公訴人認被告乙○○涉犯行使偽造有價證券、竊盜罪嫌，
    無非以卷附本票影本二紙、支票影本四紙、退票理由單三紙
    、印鑑卡影本，為其主要論據。
  (二)按犯罪事實，應依證據認定之，無證據不得認定犯罪事實，
    刑事訴訟法第一百五十四條第二項，定有明文。所謂犯罪事
    實證據，係指足以認定被告確有犯罪行為積極證據而言，該
    項證據且須適合被告犯罪事實認定，始得採為斷罪資料（最
    高法院二十九年上字第三一○五號、五十三年台上字第二七
    五○判例參照）。又認定不利於被告事實，須依積極證據，
    苟積極證據不足為不利於被告事實之認定時，即應為有利於
    被告之認定，更不必有何有利之證據（最高法院三十年上字
    第八一六號判例參照）。又事實之認定，應憑證據，如未能
    發現相當證據，或證據不足以證明，自不能以推測或擬制方
    法為裁判基礎（最高法院四十年台上字八六號判例參照）。
  (三)訊據被告乙○○堅決否認有偽造有價證券、竊盜犯行，辯稱
    ，上開三張支票，非伊偷簽，平常甲○○支票及印章，均由
    伊保管並簽發後，再交其簽名，甲○○同意伊使用，伊並無
    偽造有價證券等語。
  (四)經查：
  (1)告訴人甲○○於九十年二月十六日審理時供稱：交通銀行七
    十萬元匯款回條二張，伊不知道有這個匯款，因被告幫我玩
    股票，所以當時存款簿、提款卡、印鑑都放在被告那裡；華
    南銀行支票十一張：0000-000、69、71、76、78、80、81、
    83、88、93、96，除了0000-000號，是告訴人寫的以外，其
    他金額及日期都是我寫的，被告講的沒錯等語。另告訴人於
    九十年二月二十日補充告訴狀內載「華南銀行復興分行帳號
    一八三七七已兌現支票中，除票號0000000、0000000、0000
    000由告訴人匯錢讓支票兌現外」，顯見被告使用0000000、
    0000000、0000000等三紙支票，除告訴人甲○○簽名外，係
    由被告簽發，另完全由告訴人甲○○簽發票號0000-000號支
    票，則係由被告存入票款，再者0000-000號支票，發票日係
    八十七年九月二十日，其發票日與告訴人指訴被告盜開三紙
    支票（即0000-000、0000000、0000000）分別為八十七年九
    月十一日、三十日，均屬同月份，又告訴人甲○○果真自行
    保管支票簿，其於親自簽發票號0000-000支票時，自應知前
    票號0000-000支票已遭被告盜開，豈會再由被告簽發000000
    0、0000000等二紙支票，並分別於八十七年九月五日及九月
    廿一日兌現，復再由被告盜開票號0000-000支票，有卷附告
    訴人甲○○華南銀行存款往來明細表及該銀行八十九年十月
    廿七日華復存字二九八號函附十一紙支票影本在卷可稽。
  (2)另告訴人甲○○果真自行保管前開支票簿及印鑑，被告每次
    代為簽發支票，均應向告訴人甲○○拿取，理應於被告八十
    七年間，簽發前開被指盜開三紙支票時，即報警偵辦，或至
    遲於八十七年六月間，與被告結束同居關係，或前開支票簿
    用罄時，即應報警偵辦，然告訴人甲○○均未為之，參以被
    告與告訴人同居近三年，是被告稱辯，平常告訴人甲○○將
    支票均由交由被告保管，並簽發後再交其簽名，告訴人王建
    和同意伊使用支票辯解，顯為可信。被告簽發前開票號0000
    000、0000-000、0000000支票三紙，既經告訴人甲○○概括
    授權而簽發，自不生竊盜及偽造有價證券罪責，前開支票即
    非屬偽造有價證券，被告亦無涉行使偽造有價證券犯行。再
    者，證人林水城於更一審結稱，被告於八十九年九月間，持
    本件系爭二張支票，向我調錢時，我以我女兒名義，匯款七
    十萬元給被告，被告向我借錢當時，告訴人本人知情，且就
    在我家樓下；當時告訴人以電話告訴我，錢借給被告沒關係
    ，是甲○○自己打電話上來，說錢借給被告沒關係，他會負
    責等語（詳更緝一卷一三一、一三四頁）。又告訴人即證人
    甲○○於更一審亦稱，伊曾在丙○○家樓下，打電話給丙○○，因不好停車，伊才打電話給丙○○向他問好等語（詳更
    緝一卷一三六頁），足見證人丙○○所供非虛。此外，檢察
    官復無法舉出其他積極證據，足資證明被告有偽造有價證券
    及竊盜印章犯行。是被告此部分犯罪，尚屬不能證明，自應
    為被告無罪諭知。
  (五)原判決關於被告偽造支票及盜用印章部分，以被告犯罪，尚
    屬不能證明，因而為被告無罪諭知。本院經核，原判決認事
    用法，均無不當。檢察官上訴意旨，仍執陳詞，指摘原判決
    不當，依上所述，為無理由，應予駁回。
據上論結，應依刑事訴訟法第三百六十九條第一項前段、第三百
六十八條、第三百六十四條、第二百九十九條第一項前段，刑法
第二百三十七條，判決如主文。
本案經檢察官楊治宇到庭執行職務。
中    華    民    國    95    年    4     月    27    日
                  刑事第六庭    審判長法  官  蔡崇義
                                      法  官  吳永宋
                                      法  官  董武全
以上正本證明與原本無異。
如不服本判決，應於收受本判決後十日內向本院提出上訴書狀。
其未敘述上訴理由者並得於提起上訴後十日內向本院補提理由書
狀（均須按他造當事人之人數附繕本）「切勿逕送上級法院」。
                                      書記官  許美惠
中    華    民    國    95    年    4     月    27    日
附錄法條：
刑法第二百三十七條
有配偶而重為婚姻或同時與二人以上結婚者，處五年以下有期徒
刑。相婚者亦同。


司法院資訊處製作；財團法人民間司法改革基金會備份。
